【裁判字號】    99,訴,122
【裁判日期】    991125
【裁判案由】    給付代辦費用
【裁判全文】
臺灣士林地方法院民事判決               99年度訴字第122號
原      告
即反訴被告  李炳榮
訴訟代理人  陳志揚律師
複  代理人  魏序臣律師
被      告
即反訴原告  金如如
被      告  曾坤銘
共      同
訴訟代理人  陳德峰律師
複  代理人  林于椿律師
上列當事人間請求給付代辦費用事件，本院於民國99年11月15日
言詞辯論終結，判決如下：
    主      文
原告之訴及假執行之聲請均駁回。
本訴訴訟費用由原告負擔。
反訴被告應將如附表所示之支票壹紙返還予反訴原告。
反訴訴訟費用由反訴被告負擔。
    事實及理由
壹、本訴部分：
一、按訴狀送達後，原告不得將原訴變更或追加他訴，但請求之
    基礎事實同一者，不在此限，民事訴訟法第255 條第1 項第
    2 款定有明文。查本件原告起訴時，就被告曾坤銘部分，係
    依保證契約請求給付新臺幣（下同）238 萬元及其遲延利息
    ，嗣追加依民法第110 條之規定而為請求（本院卷第72頁背
    面），經核該追加之訴與原訴之主要爭點均相同，相關訴訟
    及證據資料亦可繼續援用，應認請求之基礎事實為同一，揆
    諸前揭法條規定，原告上開訴之追加，自可准許。
二、原告起訴主張：原告與被告等於民國94年11月1 日簽訂合約
    書（下稱系爭合約），約定由被告金如如委託原告代為辦理
    臺北縣淡水鎮○○里○○段外北勢小段71-16 、71-17 地號
    土地（下稱系爭土地），由山坡地保育區暫未編定用地變更
    為同區丙種建築用地（下稱使用地變更）之相關事宜，代辦
    費用共計218 萬元，合約期限至96年4 月30日止，被告曾坤
    銘則擔任被告金如如之保證人，且放棄先訴抗辯權，被告金
    如如並已依約交付如附表所示之支票1 紙（下稱系爭支票）
    予原告。嗣因系爭土地變更編定案中增加交評及環評等程序
    ，被告曾坤銘遂代理被告金如如簽訂特約事項，同意將系爭
    合約延長至97年12月30日，並給付原告環評及交評費用20萬
    元，其後被告曾坤銘又於97年12月30日，再次代理被告金如
    如簽訂特約事項，同意將系爭合約再延長至98年12月31日。
    詎系爭土地變更編定案，經臺北縣政府於98年7 月31日以北
    府地徵字第0980597431號函覆業經審查符合非都市土地使用
    管制等相關法令規定，及同意辦理變更編定異動手續後，被
    告金如如竟於合約期限屆滿前之98年11月23日，逕向臺北縣
    政府地政局提出申請書，表示終止委託原告辦理系爭土地使
    用地變更之相關事宜，並經臺北縣政府民政局回覆原則同意
    在案。被告金如如在系爭合約期限屆滿前擅自終止對原告之
    委託，顯已違反系爭合約第6 條之規定，原告自得依該條約
    定，請求被告金如如給付代辦費238 萬元，被告曾坤銘亦應
    依保證契約，就上開金額負清償之責。又縱認被告曾坤銘係
    無權代理被告金如如簽訂前述特約事項，且無表見代理之情
    形，原告亦得依民法第110 條之規定，請求被告曾坤銘賠償
    原告因此所受損害及所失利益共238 萬元等語。並聲明：(一)
    被告金如如應給付原告238 萬元，及自起訴狀繕本送達翌日
    起至清償日止，按年息5%計算之利息。(二)被告曾坤銘應給付
    原告238 萬元，及自起訴狀繕本送達翌日起至清償日止，按
    年息5%計算之利息。(三)前2 項給付中，如有任1 項被告給付
    後，他項被告於其給付範圍內，免給付義務。(四)願供擔保，
    請准宣告假執行。
三、被告等則以：(一)被告金如如從未授權被告曾坤銘與原告簽訂
    特約事項，亦無民法第169 條所稱以自己之行為表示以代理
    權授與被告曾坤銘，或知被告曾坤銘表示為其代理人而不為
    反對表示之情形，自無需負授權人之責任。是以，系爭合約
    早於96年4 月30日即已期滿，原告既無法於期限內完成委辦
    事項，依系爭合約第8 條之約定，自不得請求給付任何費用
    。(二)縱認前述特約事項對被告金如如仍屬有效，然原告從未
    依約向被告金如如報告申辦進度，被告金如如自得終止兩造
    間之委任契約。且依臺北縣政府98年7 月31日北府地徵字第
    0980 597431 號函文意旨，原告尚須取得雜項工程完工查驗
    合格證明文件或同意雜項執照併同建造執照申請之文件，並
    送交臺北縣政府地政局，及繳交農業用地變更使用回饋金
    137 萬元後，始能辦理變更編定異動手續，惟原告並未於98
    年12月31日前，依前開函文指示取得相關文件及繳納回饋金
    ，臺北縣政府自無可能同意辦理系爭土地之變更編定異動手
    續，故原告既未能完成系爭土地之使用地變更事宜，自不能
    請求被告金如如給付代辦費。(三)又依兩造間之約定，原告必
    須代被告金如如繳納137 萬元之回饋金，是縱認原告得請求
    被告金如如給付代辦費238 萬元，因被告金如如對原告亦有
    137 萬元之債權存在，故主張以該債權與原告之請求相抵銷
    。(四)原告雖主張其因被告曾坤銘無權代理之行為，受有238
    萬元之損害，然被告曾坤銘否認原告有複委任訴外人呂德旺
    並支付其168 萬元之事實，且依原告主張之複委任契約內容
    ，呂德旺不需處理任何事務，即可獲得168 萬元之報酬，足
    見原告縱受有168 萬元之損失，亦為其訂立複委任契約之過
    失所造成，與被告曾坤銘無權代理之行為並無相當因果關係
    ，被告曾坤銘自無需負賠償責任；縱需賠償，亦得依民法第
    217 條過失相抵之規定，請求酌減賠償金額。另原告係因未
    取得雜項工程相關查驗文件及繳納137 萬元回饋金，而無法
    依約請求給付代辦費，尚非被告曾坤銘無權代理行為所造成
    ，故兩者間應無相當因果關係存在，原告主張被告曾坤銘應
    賠償其未能取得委任報酬70萬元之損害，亦不足取等語，資
    為抗辯。並聲明：(一)原告之訴及假執行之聲請均駁回。(二)如
    受不利判決，願供擔保，請准宣告免為假執行。
四、兩造不爭執之事實
  (一)原告與被告等於94年11月1 日簽訂系爭合約書，約定由被告
    金如如委託原告代為辦理臺北縣淡水鎮○○里○○段外北勢
    小段71-16 、71-17 地號土地，由山坡地保育區暫未編定用
    地變更為同區丙種建築用地之相關事宜，代辦費用共計218
    萬元，合約期限至96年4 月30日止，被告曾坤銘則擔任被告
    金如如之保證人，且放棄先訴抗辯權。被告金如如並已依約
    交付系爭支票1 紙予原告。
  (二)被告曾坤銘曾代理被告金如如與原告簽訂特約事項，同意將
    系爭合約延長至97年12月30日，並給付原告環評及交評費用
    20萬元，嗣又再次代理被告金如如與原告簽訂特約事項，同
    意將系爭合約延長至98年12月31日。
五、本件經依民事訴訟法第271 條之1 準用同法第270 條之1第1
    項第3 款規定，整理並協議簡化爭點後，兩造同意協議簡化
    後之爭點為（本院卷第102頁背面）：
  (一)原告得否依系爭合約請求被告金如如支付代辦費用238 萬元
    ？
  1.系爭合約所定之期限是否業已延長至98年12月31日？
  2.如延長至98年12月31日，被告金如如是否已提前終止契約？
    原告是否仍得依約請求被告金如如給付代辦費？
  (二)如被告曾坤銘係無權代理被告金如如與原告簽立特約事項，
    其是否應負無權代理人之損害賠償責任？原告得請求被告曾
    坤銘賠償之金額為若干？
六、本院得心證之理由：
  (一)原告得否依系爭合約請求被告金如如支付代辦費用238 萬元
    ？
  1.原告主張被告曾坤銘係經被告金如如授權，代為簽訂系爭合
    約之特約事項，為被告等所否認，經查：證人即原告之子李
    治明雖到庭證稱其係在系爭合約原定期限屆滿前，與被告金
    如如及曾坤銘共同協商展延合約期限至97年12月30日，並獲
    被告2 人同意，且97年12月30日為第2 次展延時，被告2 人
    亦均在場表示同意，惟其只有請被告曾坤銘簽名等語（本院
    卷第83頁背面），然衡諸常情，倘若被告金如如及曾坤銘均
    同時在場，並均表示同意簽訂特約事項，自應由系爭合約之
    當事人本人即被告金如如親自出面簽名，最為直接妥適且無
    爭議，惟其等竟捨此不為，僅推由被告曾坤銘以被告金如如
    代理人之身份代為簽訂，顯與常情不符，已難認可採；且證
    人李治明為原告之子，復為協助處理系爭代辦事務之人，與
    本件合約爭議顯有利害關係存在，其證詞本難免有偏頗迴護
    之虞，故其所為前開證述，既與常理有違，自不足憑採。至
    原告雖又以被告金如如若未授權被告曾坤銘代為簽訂特約事
    項，何以未於96年4 月30日合約期限屆滿後，立即要求原告
    返還系爭支票，且遲至98年11月23日始向臺北縣政府表示終
    止委託原告辦理系爭土地使用地變更之相關事宜等情，主張
    被告金如如應有授權被告曾坤銘簽訂特約事項，然縱認被告
    金如如於系爭合約原定期限屆滿後，未即時要求原告返還系
    爭支票，惟此單純怠於行使權利之行為，實不足以證明其當
    初即有授權被告曾坤銘簽訂特約事項之情事；另被告金如如
    於98年11月23日向臺北縣政府地政局申請終止委託原告辦理
    系爭土地使用地變更之相關事宜，亦僅為被告金如如向第三
    人表示其已終止與原告間委任關係之意，仍非得據以推認被
    告前已授權被告曾坤銘簽訂特約事項。此外，原告復未能提
    出其他證據，證明被告曾坤銘係經被告金如如之授權，而代
    為簽訂系爭合約之特約事項，則其主張被告曾坤銘係有權代
    理，該特約事項應對被告金如如發生效力云云，自無可採。
  2.至原告另主張被告金如如業將系爭合約相關事項交由被告曾
    坤銘處理，則縱認其並未授權被告曾坤銘簽訂特約事項，亦
    有表見代理之適用，被告金如如仍應負授權人之責任云云，
    無非以被告等曾自承被告金如如於系爭合約原訂期限屆滿後
    ，曾請被告曾坤銘向原告請求返還系爭支票，被告曾坤銘表
    示其會處理，被告金如如即未再過問，為其論據。然被告金
    如如於系爭合約原定期限屆滿後，是否委請被告曾坤銘代向
    原告索回系爭支票，與被告曾坤銘在代理被告金如如簽訂特
    約事項前，被告金如如是否曾表示將系爭合約之相關事項均
    授權被告曾坤銘代為處理，顯屬二事，是原告以被告金如如
    自承其曾委託被告曾坤銘向原告索回支票，即謂被告金如如
    有表示以代理授與被告曾坤銘之行為，顯不足採。此外在，
    原告復未能提出其他證據，證明在被告曾坤銘代理被告金如
    如簽訂特約事項前，被告金如如有何以自己之行為表示以代
    理權授與被告曾坤銘，或知被告曾坤銘表示為其代理人而不
    為反對表示之情形，則其主張被告金如如應依民法第169 條
    之規定，負表見代理授權人之責任，亦無可取。
  3.綜上所述，原告既無法證明被告曾坤銘係經被告金如如之授
    權而代為簽訂特約事項，或被告金如如就此有何應負表見代
    理授權人責任之事由存在，自應認被告曾坤銘代理被告金如
    如簽訂系爭合約之特約事項，乃屬無權代理，且被告金如如
    亦未予承認，則系爭合約所載之特約事項，對被告金如如自
    不生效力。從而，系爭合約所定之期限應已於96年4 月30日
    屆滿，且原告亦不否認在上開期限屆滿前，其尚未完成系爭
    土地之使用地變更事宜，則依系爭合約第8 條之約定，原告
    自不能向被告金如如請求給付任何代辦費用，亦無從依保證
    契約，請求被告曾坤銘負給付之責。
  (二)如被告曾坤銘係無權代理被告金如如與原告簽立特約事項，
    其是否應負無權代理人之損害賠償責任？原告得請求被告曾
    坤銘賠償之金額為若干？
  1.按無代理權人，以他人之代理人名義所為之法律行為，對於
    善意之相對人，負損害賠償之責。損害賠償，除法律另有規
    定或契約另有訂定外，應以填補債權人所受損害及所失利益
    為限。依通常情形，或依已定之計劃、設備或其他特別情事
    ，可得預期之利益，視為所失利益。民法第110 條、第216
    條分別定有明文。
  2.原告主張其因被告曾坤銘無權代理被告金如如簽訂特約事項
    ，同意將系爭合約之期限延長至97年12月30日，嗣再延長至
    98年12月31日，並增加給付原告環評及交評費用20萬元，而
    受有共計238萬元之損害。惟查：
  (1)所受損害部分：原告雖主張其業將系爭委任事務，另行複委
    任呂德旺處理，且其業已依約給付呂德旺10萬元，並尚須再
    給付158 萬元，故受有168 萬元之損害云云。然查，原告係
    於94年11月16日與呂德旺簽定委託契約書，並於簽約當日給
    付呂德旺10萬元，此有原告所提委託契約書及收據影本各1
    件在卷可參（本院卷第64、65頁），顯見原告早於系爭合約
    原定期限96年4 月30日屆至前，即已與呂德旺簽訂複委任契
    約，並支付10萬元之報酬，則此項支出，自與被告曾坤銘於
    系爭合約期限屆滿後，無權代理被告金如如同意延長合約期
    限之行為無關，是原告主張其所支付予呂德旺之10萬元，係
    被告曾坤銘無權代理行為所造成之損害云云，顯不足採。又
    原告雖已交付100 萬元之支票1 紙予呂德旺，然該張支票並
    未經提示兌領，且發票人亦非原告本人，此業據原告自承在
    卷，復有支票影本1 件附卷可憑（本院卷第66頁），是原告
    既尚未實際給付呂德旺100 萬元，自難認其已受有該金額之
    損害。另原告主張其尚須給付呂德旺尾款58萬元部分，因同
    樣尚未給付，故亦無法認為其已受有損害。從而，原告主張
    其因被告曾坤銘無權代理之行為，受有168 萬元之損害，尚
    無可採。
  (2)所失利益部分：原告主張其因認被告曾坤銘係有權代理被告
    金如如簽訂特約事項，故繼續執行系爭合約所定委任事務，
    依約本得請求被告金如如給付代辦費238 萬元，扣除其依複
    委任契約應支付呂德旺之168 萬元後，仍有70萬元之利益，
    惟因被告曾坤銘係無權代理，致其無法向金如如請求，因而
    受有所失利益70萬元之損害。然查，依臺北縣政府98年7 月
    31日北府地徵字第0980597431號函所載（本院卷第11頁），
    被告金如如尚須繳納137 萬元之回饋金後，系爭土地始得辦
    理變更編定異動，而該筆費用業已包含於被告金如如應給付
    予原告之代辦費用中，且應由原告先行墊付，此觀系爭合約
    第2 條之規定，亦甚明確（本院卷第9 頁）。原告雖稱系爭
    契約並未載明代辦費用包含回饋金，且其僅為代辦性質，不
    可能為地主支付回饋金云云，惟系爭合約第2 條既已明定：
    「代辦費用包括土地辦理使用地變更過程中有關『權責單位
    要求土地所有權人繳交之全部稅、費及其他雜費等』，合計
    218 萬元整，乙方（即原告）不得以任何理由向甲方（即被
    告金如如）要求追加款項。上述稅、費及其他雜費均由乙方
    預付。」，則前述臺北縣政府要求繳納之回饋金137 萬元，
    自應包含於代辦費用內，且應由原告先行繳納。原告主張該
    筆回饋金應由被告金如如自行繳納，顯與系爭合約前述約定
    內容不符，不足置採。準此，依系爭合約之約定，及原告自
    承其另與呂德旺簽訂複委任契約，約定委任報酬168 萬元等
    情形觀之，縱認系爭合約業已延長至98年12月31日，且原告
    亦順利完成系爭土地之使用地變更事宜，而得向被告金如如
    請求238 萬元之代辦費，然經扣除原告必須支付予呂德旺之
    168 萬元及其應預為繳納之回饋金137 萬元後，顯已無任何
    利益存在，故原告主張因被告曾坤銘無權代理之行為，受有
    所失利益70萬元之損害云云，即無可採。
  (三)原告既不得向被告金如如或曾坤銘請求為任何給付，前已詳
    述，則本件有關被告等所提抵銷抗辯是否可採之爭點，自無
    再予論究之必要，併此敘明。
七、從而，原告依系爭合約及保證契約之約定，及民法第110 條
    之規定，請求被告金如如及曾坤銘給付238 萬元，及自起訴
    狀繕本送達翌日起至清償日止，按年息5%計算之利息，均無
    理由，應予駁回。又原告之訴既經駁回，其假執行之聲請亦
    失所附麗，應併駁回之。
貳、反訴部分
一、反訴原告主張：其與反訴被告於94年11月1 日簽訂系爭合約
    ，約定合約期限至96年4 月30日止，且如反訴被告於合約期
    滿時無法完成使用地變更，應於3 日內無條件返還系爭支票
    。詎系爭合約於96年4 月30日期滿後，反訴被告並未依約完
    成使用地變更，亦不願返還系爭支票，為此，爰依系爭合約
    第8 條之規定，請求反訴被告將系爭支票返還予反訴原告等
    語。並聲明：反訴被告應將如附表所示之支票1 紙返還予反
    訴原告。
二、反訴被告則以：系爭合約業經展延至98年12月31日，反訴原
    告於上開期限屆至前之98年11月23日片面終止系爭合約，顯
    已違反系爭合約之約定，亦悖於誠信，故其請求反訴被告返
    還系爭支票，自不應准許等語，資為抗辯。並聲明：反訴原
    告之訴駁回。
三、經查，系爭合約原定之期限為96年4 月30日，且反訴被告並
    未於上開期限屆滿前，完成系爭土地之使用地變更事宜，此
    為兩造不爭執之事實。至反訴被告雖辯稱系爭合約業經反訴
    原告之夫曾坤銘代理簽訂特約事項，同意將合約期限延長至
    98年12月31日云云，然曾坤銘代理反訴原告簽訂特約事項之
    行為，實屬無權代理，亦未經反訴原告承認，故對反訴原告
    應不生效力，前已詳述，自難認系爭合約有展延期限之情形
    。從而，反訴被告既未能於系爭合約期滿前完成系爭土地之
    使用地變更事宜，反訴原告依系爭合約第8 條之約定，請求
    反訴被告返還系爭支票，自屬有據，應予准許。
、本件事證已臻明確，兩造其餘主張陳述及所提之證據，經審
    酌均與判決結果不生影響，爰不一一論列，附此敘明。
肆、據上論結，本件原告之訴為無理由，反訴原告之訴為有理由
    ，依民事訴訟法第78條，判決如主文。
中    華    民    國    99    年    11    月    25    日
                  民事第二庭  法  官  馬傲霜
以上正本證明與原本無訛。
如對本判決上訴須於判決送達後 20 日內向本院提出上訴狀。如
委任律師提起上訴者，應一併繳納上訴審裁判費。
中    華    民    國    99    年    12    月    2     日
                            書記官  張方俞
附表
┌───┬───┬────┬─────┬─────┬───┐
│發票人│受款人│金  額  │支票號碼  │付款人    │發票日│
├───┼───┼────┼─────┼─────┼───┤
│曾坤銘│李炳榮│218萬元 │FA0000000 │八里鄉農會│未載  │
│      │      │        │          │龍形分部  │      │
└───┴───┴────┴─────┴─────┴───┘

司法院資訊處製作；財團法人民間司法改革基金會備份。
